【裁判字號】    98,易,141
【裁判日期】    980611
【裁判案由】    詐欺
【裁判全文】
臺灣桃園地方法院刑事判決               98年度易字第141號
公  訴  人  臺灣桃園地方法院檢察署檢察官
被      告  甲○○
上列被告因詐欺案件，經檢察官提起公訴（97年度偵緝字第1051
號），本院判決如下：
    主  文
甲○○無罪。
    理  由
一、公訴意旨略以：被告甲○○係永印工程有限公司（下稱永印
    公司）負責人，於民國95年間次承攬順福營造有限公司（下
    稱順福公司）所承攬桃園縣桃園市新埔國小第3 期新建工程
    之部分工程，竟意圖為自己不法所有之犯意，於95年10月30
    日在上開工地內，向告訴人乙○○誆稱將上開次承攬工程中
    廁所內牆及校舍部分外牆磁磚施作工程轉包予乙○○施作（
    僅包工、不包料），致乙○○陷於錯誤，自同日起陸續進場
    施工，並於96年1 月10日完工，詎乙○○多次向甲○○請領
    新臺幣（下同）356,135 元之工程款，甲○○均佯稱待向順
    福公司請領工程尾款後即予給付，嗣經乙○○詢問順福公司
    ，始知甲○○早於95年12月及96年1 月間，已向順福公司請
    領完畢前揭次承攬之工程款，且甲○○旋即避不見面，致乙
    ○○追索無著，始知受騙，因認被告涉犯刑法第339 條第2
    項之詐欺得利罪嫌。
二、按犯罪事實，應依證據認定之，無證據不得推定其犯罪事實
    ；不能證明被告犯罪者，應諭知無罪之判決，刑事訴訟法第
    154 條第2 項、第301 條第1 項分別定有明文；而事實之認
    定，應憑證據，如未能發現相當證據，或證據不足以證明，
    自不能以推測或擬制之方法，為裁判基礎；倘積極證據不足
    為不利於被告事實之認定，即應為有利於被告之認定，更不
    必有何有利之證據（最高法院四十年臺上字第八六號、三十
    年上字第八一六號判例意旨參照）。
三、經核公訴人認定被告陳俊嘉上開犯罪，無非係以證人即告訴
    人之員工黃建於97年1 月10日偵訊時證述：施工時有看到
    被告至工地現場與告訴人接洽，及陪同告訴人至被告位於桃
    園市○○路住處談及工程進度及請求被告給付工程款之事，
    被告曾答以你們趕快施工，我趕快申請，我們就有錢花等語
    ，可知告訴人並非僅負責本件工程之監工，否則被告經告訴
    人請求給付工程款時，當係轉告告訴人請其向沈振雄請款，
    而非回覆上述內容，是由被告前揭回覆告訴人及證人黃建之
    內容，足徵被告係永印公司實際負責人，其辯稱僅係名義負
    責人云云，要非可採。另由證人黃運華於本署同日偵訊時證
    述：順福公司轉包由被告施作部分之工程款均已付清並由被
    告收受等語，佐以告訴人屢次催被告給付轉包工程款，被告
    均敷衍以對，並旋即失聯等情以觀，足證被告自始即誆稱以
    給付告訴人轉包工程款，而使告訴人陷於錯誤進場施工，致
    被告因而得有財產上不法之利益，為其主要論據。訊據被告
    沈家則否認上開犯罪，辯稱：伊雖係永印公司登記負責人，
    然實際負責人為伊已過世之父親沈振雄，伊沒有管理公司財
    務云云。經查：被告雖以上開辯詞置辯，然審諸證人黃建
    上開偵訊證詞及證人即告訴人乙○○於本院審理時證述其係
    與告接洽轉包本件磁磚施作工程，「原本我們是半個月15天
    請款一次，被告把我拖到一個月後，藉故說沒有錢，才去請
    順福營造有限公司的經理出面，向順福營造有限公司借九萬
    元給我，這九萬的錢是第一期的請款的部分款項。」等語。
    被告雖稱伊未答應告訴人每15天請一次款，而是一個月請一
    次款，然亦自承「…我付給他的九萬元，是他與我一起去順
    福營造有限公司領的，是一次領的，因為當時永印工程有限
    公司資金已經有問題，順福營造有限公司知道了，所以順福
    營造有限公司就向我們說，我們下包的錢須會同我們去向順
    福營造有限公司領，所以實際上乙○○向順福營造有限公司
    領到的九萬元，實際上是永印工程有限公司本來可以向順福
    營造有限公司領到的工程款，因為乙○○又可以向永印工程
    有限公司請款，所以他領到的九萬元，實際上等於就是向永
    印工程有限公司領到的工程款。…」可見被告既在轉包之初
    親與告訴人接洽，復又處理告訴人請款事項，其為實際負責
    人無誤，其上開辯詞，不足採信。再查，被告雖為永印公司
    實際負責人，然被告是否構成詐欺或單純民事債務不履行，
    仍應視被告向下包商採購商品或勞務後，是否實際用以施作
    本件系爭工程（即新埔國小第3 期新建工程）？永印公司轉
    包當時之資力狀況是否已陷於不能支付？以資決定被告主觀
    心態有無為自己不法所有之意圖。核被告於本件將其向主承
    包商順福公司所承攬之上開磁磚施作部分再轉包予告訴人，
    經告訴人進場施作，被告本身所承攬之部分亦業據完工，並
    向順福公司領得全部工程款之事實，已據順福公司工地主任
    黃運華於偵訊時證述甚明，是被告確有進場施作完成並進而
    領得工程款，並無施用詐術獲利。又查，被告曾於95年8 月
    15 日 向台灣中小企業銀行分別借得730 萬元、20萬元，並
    以其所有之位在桃園市○○○路30號之房地即桃園市○路段
    1700-9、17 00-30地號土地、桃園市○路段1341建號建物設
    定最高限額抵押權一千萬元，借款人即被告就第一筆借款係
    自96年3 月24日起，就第二筆借款係自96年4 月24日起，即
    未依約繳納本息，該二筆借款均需按月攤還本息一次，此有
    本院96年度重訴字第380 號民事確定判決及台灣中小企業銀
    行北三區債權管理作業中心98年3 月9 日98北三債字第209
    號函及其附件附卷可稽，是被告至少在96年3 月以前尚有就
    上開借款依約按月攤還本息，在此之前並無被告已陷於無資
    力、支付不能之證據，告訴人既在95年10月30日向被告接洽
    本件次次承攬之事宜並自此後進場施作至96年1 月10日完工
    ，則被告與告訴人接洽之初，並無任何已陷於無資力、支付
    不能，而故意訛詐告訴人進場施作之事實。至被告於本院自
    承伊帶告訴人去向順福公司領上開九萬元時，順福公司已知
    道永印公司資金有問題，「至於其他部分的工程款，我無法
    付給乙○○錢，是因為我父親沈振雄會將向順福營造有限公
    司承包的其他工地的工程款先挪用到另外的工地付工程款，
    最後可能是我父親週轉有問題，才無法支付。」等語，然此
    係告訴人已進場施作後，永印公司財務才發生問題，再該公
    司財務雖在告訴人進場施作期間發生問題，然被告就其上開
    借款仍有按期向台灣中小企業銀行繳付本息迄至96年3 月24
    日止，可見依被告所言，其在此之前雖有以甲工地工程款挪
    付至乙工地工程款之情事，然此仍在資金週轉調度之正常範
    圍內，並無詐欺之主觀不法意圖浮現。綜此，被告上開辯詞
    雖係避就之詞，然本件既查無其不法所有之主觀詐欺意圖，
    自不能以其事後無法支付告訴人工程款，而指其有何詐欺犯
    行。此外，復查無其他積極之證據，足證被告犯罪，衡諸首
    開法條及判例要旨，自應為被告無罪之知。
據上論斷，應依刑事訴訟法第301 條第1 項，判決如主文。
本案經檢察官徐文豪到庭執行職務
中    華    民    國    98    年    6     月    11    日
                  刑事第三庭審判長法  官  謝順輝
                                  法  官  陳振嘉
                                  法  官  曾雨明
以上正本證明與原本無異。
如不服本判決應於收受判決後10日內向本院提出上訴書狀，並應
敘述具體理由。其未敘述上訴理由者，應於上訴期間屆滿後20日
內向本院補提理由書(均須按他造當事人之人數附繕本)「切勿逕
送上級法院」。
                                  書記官  許婉茹
中    華    民    國    98    年    6     月    11    日


司法院資訊處製作；財團法人民間司法改革基金會備份。
